臺灣臺北地方法院民事判決　　　　　　　100年度訴字第777號
原　　　告　黃亞密
訴訟代理人　林明正律師
　　　　　　賴玉梅律師
　　　　　　周福珊律師
　　　　　　王嘉斌律師
被　　　告　蔡麗香
訴訟代理人　劉岱音律師
上列當事人間返還所有物事件，本院於民國100年5月20日言詞辯
論終結，判決如下：
    主  文
被告應將附表所示土地之臺北市大安地政事務所權狀字號098北
松字第029547號土地所有權狀正本及附表所示建物之臺北市大安
地政事務所權狀字號098北松字第018650、018649號建物所有權
狀正本返還原告。
訴訟費用由被告負擔。
    事實及理由
一、原告起訴主張：
  (一)被告係不動產仲介營業員，伊因購買現住房屋與被告結識，
    伊於98年6、7月間又擬購置房產，故再委託被告仲介，被告
    遊說伊購買坐落臺北市○○區○○段1小段532地號，權利範
    圍100000分之619之土地，及其上同地段2222建號即門牌號
    碼臺北市○○路53號10樓之5、權利範圍全部，與同地段214
    6建號即門牌號碼臺北市○○路55號、權利範圍227分之1房
    屋（以下合稱系爭房地）。被告為取信於伊，向伊表示可與
    伊共同出資購買，伊應允後，被告即於98年8月10日以伊配
    偶即訴外人王心芯代理人之身分，與系爭房地之原所有權人
    李懿靜簽訂買賣契約，並以伊為登記名義人辦理所有權移轉
    登記，俟辦妥所有權移轉登記後，被告於98年10月4日將相
    關文件交付予伊，並手寫如伊所提出之證物一合夥契約書由
    兩造簽名為憑。嗣伊因工作關係而須經常出國，被告又向伊
    表示已覓得買家，且系爭房地同社區之7樓房屋適巧欲出售
    ，遊說伊出售系爭房地，另購買7樓房地，並表示兩造可再
    循同一模式合資購買，伊與王心芯遂再於98年10月22日以王
    心芯名義購買同社區7樓房地。詎被告在伊購入系爭房地及7
    樓房地後即要求伊委託其仲介出售上開房地，並於98年11月
    23日要求伊簽立授權書（下稱系爭授權書），作為委託仲介
    之證明，98年12月初再以上開合夥契約書記載不完全為由，
    要求伊另簽立如被告所提出之證物1合夥契約書。兩造合資
    購買系爭房地之後，雖經伊委託被告仲介出售系爭房地，然
    均無法尋得買主，伊遂另委託他人仲介出售，豈料伊尋得買
    主後，均遭被告藉詞刁難拒絕出售，並以其持有系爭房地所
    有權狀正本為由，阻礙伊出售系爭房地及辦理移轉過戶，伊
    既為系爭房地之所有權人，亦係系爭房地不動產權狀之所有
    權人，被告代理簽立系爭房地買賣契約並辦妥所有權移轉登
    記後，即應將系爭房地所有權狀正本及其他文件返還予伊，
    被告竟利用伊工作繁忙及不熟悉不動產交易實務，惡意隱匿
    系爭房地所有權狀正本，伊乃委請林明正律師於99年8月25
    日以台北古亭郵局1426號存證信函請求被告返還系爭房地所
    有權狀正本等資料，並終止授權被告出售系爭房地，惟未獲
    置理，爰依民法第767條提起本件訴訟等語。
  (二)對被告答辯之陳述：兩造雖簽訂被告所提出之證物1合夥契
    約書，唯該契約書前言僅記載「合夥承購不動產」，第1條
    記載購買標的，第2條記載出資金額及比例，第3條記載登記
    名義人為原告及日後出售所得價金之分配，並無條文約定如
    何經營共同事業，亦未約定由被告執行合夥事務，被告主張
    兩造係合夥關係，即屬無據。兩造就合資購買系爭房地既非
    合夥關係，系爭房地即非合夥財產，自不適用合夥關於公同
    共有之規定。兩造應屬合資或共同出資之無名契約，依被告
    提出之證物1合夥契約書約定，被告僅有出資之義務及於系
    爭房地出售後依合資契約受分配利益之權利，並未約定被告
    就系爭房地有共有之所有權，被告既非系爭房地之所有權人
    或共有人，即無持有系爭房地所有權狀正本或妨害伊出售系
    爭房地之權利，被告應將所有權狀正本返還予伊，於伊出售
    系爭房地後再依合資契約分配其利益。再伊於98年11月23日
    簽立系爭授權書係基於所有權人之地位，授權被告仲介出售
    系爭房地，該授權書非但不足以證明被告係合夥事務之執行
    人，反足證被告仲介出售系爭房地尚應得到原告之授權，被
    告並無占有系爭房地所有權狀正本之權利等語。
  (三)並聲明：如主文第1項所示。
二、被告答辯以：系爭房地係伊於98年間與原告共同出資合夥所
    購買，購入金額為新臺幣（下同）12,500,000元，約定出資
    比例各2分之1，兩造除訂有如伊所提出之證物1合夥契約書
    外，並係由訴外人王心芯為買方名義人、伊為代理人與原所
    有權人李懿靜簽訂買賣契約。兩造雖約定系爭房地應以原告
    名義登記，惟依合夥契約書第3條約定，合夥投資之目的係
    以系爭房地為「合夥財產」，爾後租售系爭房地所得價金扣
    除貸款、稅款金額及所需費用後，兩造按出資比例分配。又
    自系爭授權書文義觀之，原告授權伊就系爭房地之出賣、設
    定負擔、收受價金、稅費分算、房地點交，期限兩年之租賃
    、購買及其他處分等一切事務之特別代理，由伊執行合夥事
    務，且為保障伊權利及便於行使上開合夥事務，遂由伊保管
    系爭房地所有權狀。再系爭房地雖登記於原告名下，然兩造
    既屬合夥關係，系爭房地依法仍應認定屬合夥財產，為合夥
    人全體（兩造）所公同共有；且兩造既係以系爭房地之租售
    投資而經營合夥事業，並以伊為合夥事務執行人，伊因執行
    合夥事務處理系爭房地租售投資事宜而持有所有權狀，自屬
    有權占有，原告主張其取得系爭房地全部所有權，並請求伊
    返還系爭房地所有權狀正本，實屬無據等語，資為抗辯。並
    聲明：原告之訴駁回。
三、兩造不爭執之事項：
  (一)系爭房地係由被告以訴外人即原告配偶王心芯之代理人身分
    ，於98年8月10日與原所有權人李懿靜簽訂不動產買賣契約
    書，於98年9月25日移轉登記於原告名下，並於同日取得土
    地及建物所有權狀，有不動產買賣契約書、系爭房地土地所
    有權狀、建物所有權狀（均影本）在卷可稽（見本院卷第55
    至63頁、第7至12頁）。
  (二)兩造曾先後於98年10月4日、98年12月1日簽訂合夥契約書各
    1份，有原告提出之證物一合夥契約書及被告提出之證物1合
    夥契約書各1份在卷可稽（見本院卷第108頁、第54頁）。
  (三)原告提出之證物一合夥契約書（簽訂日期：98年10月4日）
    記載：「茲合夥承購不動產事宜，議定條款如下：第一條：
    本合夥房屋標的：台北市○○區○○路53號10樓之5。第二
    條：前項標的購買總價為新臺幣壹仟貳佰伍拾萬元正，由
    方各出資50%購買取得。第三條:出資明細如下…，第四條：
    本契約自簽字後生效…」等語（見本院卷第108頁）。
  (四)被告提出之證物1合夥契約書（簽訂日期：98年12月1日）記
    載：「茲合夥承購不動產事宜，議定條款如下：第一條：本
    合夥房屋標的：台北市○○區○○路53號10樓之5及地下B6
    機械車位45號一位。第二條：前項標的購買總價為新台幣壹
    仟貳佰伍拾萬元整，由雙方各出資50%購買取得。第三條:雙
    方同意購買的房屋登記於甲方（即原告）名下，如有出售甲
    方應配合辦理移轉登記，出售所得價金扣除貸款及稅款金額
    及所需之費用，雙方按出資比例分配。第四條：出資金額名
    另附證明為憑。第五條被告：本契約自簽字後生效…」等語
    （見本院卷第54頁）。
  (五)原告曾於98年11月23日簽立系爭授權書予被告，授權事項為
    有關系爭房地之「出賣、設定負擔、收受價金、稅費分算、
    房地點交，期限兩年之租賃、購買、貸款及其他處分等一切
    事務之特別委任代理」，有授權書在卷可稽（見本院卷第64
    頁）。
  (六)原告曾委託林明正律師於99年8月25日寄發台北古亭郵局142
    6號存證信函予被告，請求被告返還系爭房地所有權狀正本
    等資料，並請求被告返還其所出具之授權書，不得擅予使用
    ，有該存證信函在卷可稽（見本院卷第109至111頁）。
四、得心證之理由：
    原告主張被告仲介其購買系爭房地，惟辦畢所有權移轉登記
    後，被告遲未返還系爭房地所有權狀正本，經其委託律師寄
    發存證信函催討，未獲置理，爰依民法第767條提起本件訴
    訟等語，被告則否認之，並以前揭情詞置辯。是本件爭點在
    於系爭房地究屬原告單獨所有，抑或為兩造公同共有之合夥
    財產？原告本於所有人地位，請求被告返還系爭房地所有權
    狀，有無理由？茲析述如下：
    (一)按合夥者，係指二人以上互約出資以經營共同事業之契約
      ，除出資外，各合夥人並有損益共同分擔之利害關係，此
      觀諸民法第667條、第676條及第677條之規定至明。又由
      該合夥契約所生之法律關係即為合夥關係。雖原告否認兩
      造為合夥關係，然依前揭兩造於98年12月1日簽訂之合夥
      契約書內容，兩造除已約定出資比例，就出售所得價金（
      即損益）如何分配亦已約定按出資比例分配，雖該合夥契
      約書未載明兩造係經營何種共同事業，然合夥契約本不以
      訂立書面為必要，且合夥契約之內容亦不以契約已記載為
      限，依前揭原告所出具之系爭授權書既明確記載授權被告
      「出賣」、「設定負擔」、「期限兩年之租賃」等事務之
      特別委任代理，合夥契約書復約定「出售所得價金…按出
      資比例分配」，足見兩造就共同出資購買系爭房地之目的
      係為出售（賺取價差）或出租（賺取租金）獲利，已約定
      甚明，且約定由被告處理系爭授權書之事務，是兩造確係
      為經營共同事業而約定出資購買系爭房地，應無疑義。從
      而，堪認兩造就系爭房地已成立合夥關係。
    (二)又各合夥人之出資及其他合夥財產，為合夥人全體之公同
      共有，固為民法第668條所明文規定。惟按執行合夥事業
      之合夥人為他合夥人之代表，以合夥之名義為法律行為，
      其因此所取得之物及權利，固直接屬於合夥人全體公同共
      有。惟執行合夥事業之合夥人以自己之名義為合夥之計算
      為法律行為，其因此所取得之權利，在以之移轉於合夥成
      為合夥財產前，則尚難認係屬於合夥人全體公同共有。其
      在不動產，更應以移轉登記為全體合夥人公同共有之名義
      ，始能認係合夥人全體公同共有（最高法院72年度台上字
      第5030號判決參照）。本件原告曾出具系爭授權書以授權
      被告處理系爭房地租售及設定等事務，為兩造所不爭執，
      惟系爭房地係由被告以原告配偶王心芯之代理人身分與出
      賣人簽訂買賣契約，並以買賣為原因，將系爭房地移轉登
      記予原告，則原告並非以其與被告合夥之名義為法律行為
      而取得系爭房地，系爭房地乃至所有權狀自非合夥財產，
      非直接屬於合夥人全體公同共有。是兩造雖成立合夥關係
      ，並將系爭房地登記為原告所有，但在原告未將系爭房地
      移轉登記為合夥所有以前，不能謂系爭房地仍屬合夥財產
      ，系爭房地之所有權狀亦然。從而，被告所辯系爭房地係
      合夥財產，為兩造公同共有云云，尚無足採。
    (三)再按合夥人中之一人或數人，依約定或決議執行合夥事務
      者，非有正當事由不得辭任。前項執行合夥事務之合夥人
      ，非經其他合夥人全體之同意，不得將其解任。民法第67
      4條定有明文。則有解任權之一方，不問在訴訟上或訴訟
      外，均得對之為是項之意思表示，而使生解任之效力。本
      件縱認被告辯稱其為合夥事務之執行人，其為執行合夥事
      務處理系爭房地租售投資事宜而持有所有權狀等語為可採
      ，惟原告前已委託律師於99年8月25日寄發前揭存證信函
      ，請求被告返還系爭房地所有權狀正本等資料，並請求被
      告返還系爭授權書，不得擅予使用，足見原告已不再授權
      被告處理系爭授權書所載之事務，原告已對被告為終止委
      任及授權之意思表示甚明，是被告執行合夥事務之身分業
      經原告解任。
    (四)依前所述，系爭房地登記為原告所有，在系爭房地所有權
      尚未移轉登記為合夥名義以前，難謂原告非所有人，而原
      告既已終止與被告間之授權關係，則被告本為執行合夥事
      務處理而持有系爭房地所有權狀之占有權源不復存在，即
      屬無權占有，被告辯稱其係有權占有系爭房地所有權狀云
      云，殊難採取。準此，原告本於所有人地位主張權利，請
      求被告返還系爭房地所有權狀正本，即無不合。
五、綜上所述，原告依民法第767條所有物返還請求權法律關係
    ，請求被告應將系爭房地所有權狀正本返還予原告，為有理
    由，應予准許。
六、本件判決事證基礎已臻明確，兩造其餘主張、陳述及所提證
    據，暨攻擊、防禦方法，經本院審酌後，認與判決結果已無
    影響，爰不再一一論述，併予敘明。
七、據上論結，原告之訴為有理由，依民事訴訟法第79條，判決
    如主文。
中    華    民    國   100   年      6    月    10    日
                  民事第六庭    法  官  林春鈴
以上正本係照原本作成。
如對本判決上訴，須於判決送達後20日內向本院提出上訴狀。如
委任律師提起上訴者，應一併繳納上訴審裁判費。
中    華    民    國   100   年      6    月    10    日
                                書記官  潘惠敏
附表：
┌─────┬────────────────┬───────┬──────────┐
│不動產種類│  坐  落  地  段  地（建）  號  │權 利 範 圍   │所 有 權 狀 字 號   │
├─────┼────────────────┼───────┼──────────┤
│  土  地  │臺北市○○區○○段1小段532地號  │100000分之619 │098北松字第029547號 │
├─────┼────────────────┼───────┼──────────┤
│  建  物  │臺北市○○區○○段1小段2222建號 │全部          │098北松字第018650號 │
├─────┼────────────────┼───────┼──────────┤
│  建  物  │臺北市○○區○○段1小段2146建號 │227分之1      │098北松字第018649號 │                 │
└─────┴────────────────┴───────┴──────────┘